【裁判字號】    88,訴,1116
【裁判日期】    891107
【裁判案由】    違反期貨交易法
【裁判全文】
臺灣臺北地方法院刑事判決                        八十八年度訴字第一一一六號
    公  訴  人  臺灣臺北地方法院檢察署檢察官
    被      告  乙○○
    選任辯護人  舒正本
右列被告因違反期貨交易法案件，經檢察官提起公訴（八十八年度偵字第七三六四號
），本院判決如左：
    主  文
乙○○未經許可，擅自經營期貨經理事業、期貨顧問事業，處有期徒刑拾月。緩刑肆
年。
扣案如附表所示之物品均沒收。
    事  實
一、乙○○係台北市○○○路一五０號十四樓之八「龍昇行」之負責人，明知未經主
    管機關即證券暨期貨交易委員會（下稱證期會）之許可並發給許可證照，不得擅
    自經營期貨經理事業、期貨顧問事業，復明知該行向台北市政府申請營利事業登
    記之營業項目為：「一、投資顧問業務（證券投資顧問業務除外）。二、企業經
    營管理顧問業（會計師業務除外）。三、其他顧問業（係國際外匯資訊諮詢顧問
    業務）（銀行外匯市場買賣業務除外）（現場僅作辦公室使用）」，並未包括提
    供場所設備及相關外匯資訊供客戶自行下單或代客操作外幣保證金交易業務，竟
    自民國八十六年十一月間起，以「龍昇行」之名義，居間引介甲○○等不特定客
    戶與澳門環球公司（下稱環球公司），在上址簽訂外幣保證金交易契約，其經營
    方式為由客戶填載環球公司所提供之外幣保證金交易合約書、交易及保證金規則
    及委託授權書等資料，再指示客戶將開戶保證金美金五千元至美金二萬元不等，
    大部分係美金一萬元，自行或由「龍昇行」代匯至環球公司指定之澳門匯豐銀行
    環球公司帳戶內後，客戶即可以口為交易單位，每口保證金為美金五百元，並以
    美金為本位幣，自行透過該行提供之場所、免費國際電話、匯市電腦資訊設備及
    匯市分析資料，或委託該行之業務人員（即ＡＥ人員），向環球公司詢價、敲價
    下單至國際金融市場，操作買賣日幣、馬克、瑞士法郎、英磅、澳幣、加幣等六
    種外幣，從事不同幣別之外匯交易，而依各該外幣匯率在市場行情變動之漲跌，
    於當日或到期前以反方向交易軋平結算買賣差價，並計算客戶盈虧，該筆交易完
    成後，再由環球公司將交易明細表傳真予「龍昇行」轉交客戶備查，每口交易中
    環球公司可向客戶抽取美金八十元之手續費，其中百分之二十至三十朋分予「龍
    昇行」作為佣金，每日成交口數平均約為十五口，而經營外幣保証金交易之經理
    及顧問事業。迄八十七年六月十日，為法務部調查局台北市調查處循線在上址搜
    索查獲，並扣得如附表所示乙○○所有供本件犯罪所用之物品。
二、案經法務部調查局台北市調查處移送台灣台北地方法院檢察署檢察官偵查起訴。
    理  由
一、訊據被告乙○○對於右揭時、地，以「龍昇行」之名義，居間引介甲○○等不特
    定客戶與環球公司簽訂外幣保證金交易契約，客戶在繳交美金五千元至美金二萬
    元不等之保證金後，得自行或委託經紀人利用該行提供之場所、免費國際電話、
    匯市電腦資訊設備及匯市分析資料，透過環球公司下單從事外幣保證金交易，而
    經營如前述方式之外幣保證金交易顧問業務，每口收取美金八十元之手續費，其
    中百分之二十至三十分配予「龍昇行」為佣金等事實固坦承不諱，惟矢口否認有
    何違反期貨交易法之犯行，辯稱：其所經營之「龍昇行」，係按營利事業登記證
    上之「其他顧問業即國際外匯諮詢顧問業務」之營業項目經營，辦公室現場除設
    有即時外匯行情之電腦資訊設備外，並聘請熟悉外匯之分析師或顧問提供外匯諮
    詢，並介紹有意從事外匯買賣之客戶與環球公司訂約，由客戶自行開戶，並將欲
    從事外匯交易之保證金匯予環球公司指定之帳戶後，自行向環球公司詢價或進行
    買賣之敲價，該行並無專設經紀人，接受客戶委託為客戶下單或敲價收取手續費
    之報酬，而係由客戶自行委託其他客戶為經紀人，與「龍昇行」無涉。又依期貨
    交易法第三條第一項第一款之規定，期貨交易係指當事人於未來特定時間，依特
    定價格及數量等交易條件買賣所約定之標的物，或於到期前或到期時結算差價之
    契約，然上開外匯保證金交易，乃係環球公司在接受客戶之指示後，自行決定是
    否利用其帳戶敲價買進或賣出現貨外匯，二者間僅係以客戶所買或賣現貨外匯之
    價格計算差額之交易行為，並無實際之外匯買賣，故客戶得隨時決定購買或賣出
    之外幣價格，並非待一定期間之到來，才能會算差價，且外匯期貨交易係指一方
    應客戶之要求，在外匯市場從事不同幣別間之即期或遠期交易買賣，與「龍昇行
    」客戶與環球公司間係指定現貨外幣價格之即期買賣不同，再就槓桿保證金契約
    係上位概念，內容除指期貨外匯保證金交易外，當然包括現貨外匯保證金交易制
    度。而期貨交易法所指係一方提供信用予他方，雙方於未來特定期間內，依約定
    方式結算差價或交付約定物之契約，與本案客戶決定買或賣並不須未來特定時間
    之條件，能依據即期外匯之價格會算交易差價顯有不同，另期貨交易法之外幣保
    證金交易，乃由財政部指定之外匯銀行與客戶間就將來特定期間之外幣價格從事
    買賣交易，有實際之交割行為，然「龍昇行」之客戶買賣外幣時，係利用環球公
    司信用額度進行買賣外匯，環球公司在接受客戶指示買賣時，可決定是否利用其
    信用額度購買或出賣，由於客戶並無信用帳戶，因此對客戶而言並無現實買賣交
    割行為，與環球公司僅作帳面之反向軋平沖銷處理，此外「龍昇行」仲介之客戶
    與環球公司間所從事之外匯買賣交易行為，其真正買賣地乃在澳門或澳門以外地
    區，非我國法權效力所及，亦應在不罰之列云云。
二、惟查：
（一）「外幣保證金交易契約」屬期貨交易法第三條第一項第四款所規定之槓桿保證
      金契約，為期貨交易之一種，除有期貨交易法第三條第二項豁免之適用外，應
      受期貨交易法之規範，蓋：（１）依期貨交易法第三條第一項之規定，期貨交
      易係指依國內外期貨交易所或其他期貨市場之規則或實務，從事衍生自商品、
      貨幣、有價證券、利率、指數或其他利益之期貨契約、選擇權契約、期貨選擇
      權契約及槓桿保證金契約之交易。其中國內外期貨所係指集中交易市場，至於
      所謂其他期貨市場係指非集中交易市場，即通稱之店頭市場。是以期貨交易法
      所規範之對象及於在集中交易市場及店頭市場所從事之期貨。（２）按期貨交
      易法第三條第一項第四款之槓桿保證金契約，係依其他期貨市場之規則或實務
      ，由當事人約定，一方支付價金一定成數之款項或取得他方授與之一定信用額
      度，雙方於未來特定期間內，依約定方式結算差價或交付約定物之契約。槓桿
      保證金契約，為店頭市場交易之商品。而所謂「外幣保證金交易」，係指一方
      於客戶與其簽約並繳付外幣保證金後，得隨時應客戶之請求，於保證金倍數範
      圍內以自己之名義為客戶之計算，在外匯市場從事不同幣別間之即期或遠期買
      賣交易，此項交易不需實際交割，一般都在當日或到期前以反向交易軋平而僅
      結算買賣差價。以銀行業為例，實務上客戶與銀行間所簽訂之外匯保證金契約
      ，均約定客戶得將契約延續至下一銀行營業日，且若契約自一銀行營業日延續
      至下一銀行營業日，則客戶由於契約延續之差價所獲致之損益，經銀行確認後
      ，即存入客戶外幣保證金帳戶或自其中扣除，換言之，外匯保證金契約雖得於
      當日要求平倉，惟客戶簽訂外匯保證金契約從事交易時，並不知何時會平倉（
      履行日不確定），得視匯率之變動而決定其平倉時間，是以該契約實際上並無
      到期日，具有約定於未來時間履行契約之性質。此種契約以其具有(1)以保證金
      交易，(2)未來期間履約特性，(3)每日結算損益之期貨交易特有之結算制度，並
      於店頭市場交易，符合期貨交易法第三條第一項第四款所稱槓桿保證金契約之
      要件，為期貨交易之一種。目前除經中央銀行及財政部依期貨交易法第二項公
      告，指定辦理外匯業務之銀行、外匯經紀商及金融機構經營外幣保證金，可豁
      免是用期貨交易法外，任何人（包括公司、行號、個人）從事外幣保證金交易
      ，均應受期貨交易法之規範，業據證人即證期會人員游翔芸到庭結證屬實，並
      有證期會八十七年五月廿六日（八七）台財政（七）第三三六七二號函、八十
      九年六月廿九日（八九）台財證（七）第四五三六九號函各一件附卷可憑。此
      外，依期貨交易法第一百二十一條規定：「自本法施行之日起，國外期貨交易
      法不再適用」，據此落日條款之規定，自「期貨交易法」施行之日起，取代「
      國外期貨交易法」之適用。綜上，期貨交易法第三條第一項所規定之「依『國
      內外』期貨交易所或其他期貨市場之規則或實務」，已將國內外之集中交易市
      場及店頭市場均納入該法規範範圍，其理自明，並有該法之立法理由可稽，從
      而客戶與環球公司所簽訂之外匯保證金契約，係該公司隨時應客戶之請求，於
      保證金之數倍範圍內以自己之名義為客戶之計算，在外匯市場從事不同幣別間
      之即期或遠期買賣交易，雖係在國外而非在我國期貨交易所進行交易，惟依前
      揭說明，仍屬期貨交易法所規範之期貨交易。
（二）從而被告所經營之「龍昇行」招攬客戶與環球公司簽約進行現貨外幣交易，其
      所進行交易之詳細規格為，客戶開戶帳戶交易前，應依合約規定於澳門環球公
      司所指定澳門匯豐銀行環球公司帳戶內存入最低保證金美金五千元至二萬元不
      等方可開始交易，並由環球公司依客戶只是執行現貨外匯交易，交易種類包括
      英鎊、澳幣、日幣、馬克、瑞士法郎、加幣等各種現貨外幣買賣，每一口合約
      之合約量：英鎊為六萬二千五百英鎊、澳幣為十萬澳幣、日幣為一千二百五十
      萬元日幣、馬克為十二萬五千馬克、瑞士法郎為十二萬五千瑞士法郎、加幣為
      十萬加幣。每口合約，當天交易需保證金五百美元，隔夜保證金為一千美元；
      因係以保證金制度交易，無須立刻實際交割現貨外幣，多於平倉後計算客戶之
      差價損益。在交易進行中，客戶帳戶只要尚有未平倉合約，客戶仍須補足保證
      金，以維持其帳戶之必需保證金水平。保證金如因為受到時間及價位變動之影
      響至虧損時，客戶必需依照合約指定時間內存入追加保證金以維持交易之進行
      ，客戶未補足保證金時，環球公司有權依合約規定將客戶簽訂之未平倉合約部
      分予以斬倉。每買賣一口合約，由環球公司依合約收取八十美元之手續費，此
      業據被告供陳綦詳，並有扣案之交易及保證金規則二件在卷可按。是由上述交
      易方式觀之，客戶與環球公司簽約從事之交易，被告雖堅稱為現貨保證金交易
      ，此類交易實屬期貨交易法第三條第一項第四款所稱槓桿保證金契約，為期貨
      交易之一種，應受期貨交易法之規範。
（三）經查，國內企業顧問或個人引介客戶至海外進行現貨外幣保證金交易，其方式
      不一而足，如以接受委託書並收取佣金或手續費等方式，代他人操作外幣保證
      金交易，係屬經營期貨經理事業；如以提供場所、設備及相關外匯資訊或建議
      （如價位詢問、盤勢分析）等，供客戶自行下單交易者，係屬經營期貨顧問事
      業。依期貨交易法第八十二條第一項規定，經營期貨經理或顧問事業，須經主
      管機關即證期會之許可並發給許可證照，而證期會迄今並未開放此等業務，亦
      未許可任何一家期貨事業等情，亦據證人游翔芸證述綦詳，並有前揭證期會八
      十七年五月廿六日（八七）台財政（七）第三三六七二號函、八十九年六月廿
      九日（八九）台財證（七）第四五三六九號函各一件附卷可憑。是：（１）被
      告自承其以「龍昇行」之名義，居間引介甲○○等不特定客戶與環球公司簽訂
      外幣保證金交易契約，客戶在繳交美金五千元至美金二萬元不等之保證金後，
      得自行或利用該行提供之場所、免費國際電話、匯市電腦資訊設備及匯市分析
      資料，透過環球公司下單從事外幣保證金交易等語在卷。核與證人即「龍昇行
      」之客戶甲○○到庭證稱：「龍昇行」有提供外匯之電腦螢幕及最新匯市新聞
      消息給客戶，該行並有位經理負責在客戶購買外匯有疑問時，提供解說及分析
      ，適合購買何種貨幣，而客戶如果要下單的話，就直接在現場用該行提供之電
      話向澳門下單；及證人丙○○即「龍昇行」服務部經理證稱該行有提供一些外
      匯資訊給客戶等語大致相符，足認被告前開行為，確屬經營期貨交易法所定「
      期貨顧問事業」之範疇，依法應得主管機關即證期會之許可並發給許可證照始
      得經營。（２）被告雖否認「龍昇行」設有經紀人得受客戶之委託代為操作前
      開交易，辯稱係客戶委託客戶為經記人，與「龍昇行」無涉云云。惟查證人丙
      ○○於調查局訊問中業已詳細證稱：（該行）客戶如有簽訂委託買賣合約書，
      「龍昇行」會依合約書之內容接受客戶之指示，由客戶指定之經紀人代為買賣
      等語翔實，參以扣案如附表編號十一所示，被告雖辯稱該行無專設之經紀人，
      然其卻設有「ＡＥ（業務人員）佣金獎金計算方法」，亦即該業務人員如受委
      託為他人之經紀人時，得按該業務人員每月月底淨值、所做總手數，而給予一
      定之佣金及額外獎金。而被告亦自承上開方式乃係為鼓勵受委託之人多進行交
      易而設，復觀諸扣案證物編號五、十四所示之「龍昇行」客戶開戶資料及委託
      授權書所載：「本人／本公司已仔細閱讀，且充分理解文件中所有條款，並按
      規定將本人／本公司的戶口交易處理權授予下列人士，並完全清楚當本人／本
      公司簽署此文件後須承擔的責任。本人／本公司也明白：：貴公司可依照上述
      代理人之指示處理本人／本公司戶口之一切買賣。除非本授權書另有規定，否
      則上述代理人可代本人／本公司全權進行及辦理其他一切必要或附帶事項，其
      效力與／本公司完全相同。」、「本人現因事未能親自操作買賣。現委託○○
      ○君，其可代表本人進行買賣，而其間虧損與受託人無關。」，足見被告所經
      營之「龍昇行」，形式上雖無僱佣經紀人之名，然實際上已利用上開發放佣金
      之方式，吸收特定客戶為該行之業務人員，該等業務人員得藉由仲介客戶與環
      球公司簽約，並指定其為經紀人，全權代客操作而獲配獎金，故被告前開行為
      ，已與直接聘僱業務人員擔任該行客戶之經紀人，得全權代客操作通知環球公
      司下單買賣外幣，而受他人之委託從事期貨交易無異，是其已屬經營期貨交易
      法所定「期貨經理事業」之範疇，亦堪認定，依法應得主管機關即證期會之許
      可並發給許可證照始得經營。
（四）綜右所陳，為健全發展期貨市場，維護期貨秩序，並具體明確界定投資人及提
      供期貨服務者之權利義務，我國於八十六年六月一日公布施行期貨交易法，該
      法固係國內法，並允許國人於國外進行期貨交易，惟為避免期貨信託、經理、
      顧問或其他期貨服務事業從業人員之素質良莠不齊導致投資人鉅額虧損，立法
      將上開事業列為許可事業，如未經許可擅自經營者，課以刑事責任。而「期貨
      顧問事業」係指接受委任，對期貨交易有關事業提供研究分析意見或建議、發
      行有關交易之出版品、舉辦有關期貨交易之講習等；「期貨經理事業」係指從
      事全權委託期貨交易，全權委託包括接受特定人之委託以及向非特定人募集資
      金從事期貨交易，立法理由闡釋甚詳。被告未經向主觀機關即證期會之許可並
      發給許可執照，即擅自提供場所設備及相關外匯資訊供客戶自行下單交易，或
      以由該行獎金制度所募之業務人員接受委任並收取佣金或手續費等方式代他人
      操作外幣保證金交易，自係違反期貨交易法第一百十二條第五款之規定，故被
      告所辯，實為事後圖卸之詞，不足採信，此外並有如附表所示之物扣案可證，
      是本件事證明確，被告犯行堪以認定，應依法論科。
二、核被告所為，係犯期貨交易法第一百十二條第五款之未經許可，擅自經營期貨經
    理事業、期貨顧問事業罪。又公訴人起訴事實雖未明確敘及「龍昇行」以獎金制
    度募集業務人員接受客戶委任並收取佣金或手續費等方式代他人操作外幣保證金
    交易之行為，然其理由欄內業明載證人丙○○證稱客戶如有簽訂委託買賣合約書
    ，龍昇行會依合約書之內容接受客戶之指示，由客戶指定之經紀人代為買賣，因
    而認定被告之行為已屬期貨交易法第八十二條第一項規範之範圍等情在卷，足認
    被告所涉未經許可擅自經營期貨經理事業部分業經起訴，本院自應加以裁判，附
    此敘明。爰審酌被告前無犯罪前科紀錄，此次為警查獲後已結束該行營業，與客
    戶間之交易亦無衍生糾葛，暨其犯罪之動機、目的、手段、所生危害及犯罪後之
    態度等一切情狀，量處如主文所示之刑。末查被告前未曾受有期徒刑以上刑之宣
    告，有臺灣高等法院檢察署刑案紀錄簡覆表一件附卷可稽，經此次偵、審程序後
    ，當能知所警惕，信無再犯之虞，本院認為前開對其宣告之刑，以暫不執行為適
    當，爰併予宣告緩刑四年，以勵自新。扣案如附表所示之物品，均係被告所有並
    供其犯罪所用之物，爰依法諭知沒收。另扣押物明細表編號一之筆記本一冊，被
    告堅詞否認為其所有，而本院亦查無其他積極之證據，足認上開物品係其所有；
    暨明細表編號十八之二之營利事業登記證二頁，尚難認係被告經營期貨經理、期
    貨顧問事業所用之物，均爰不諭知沒收，併此說明。
據上論斷，應依刑事訴訟法第二百九十九條第一項前段，期貨交易法第一百十二條第
五款，刑法第十一條前段、第三十八條第一項第二款、第七十四條第一款，判決如主
文。
本案經檢察官邱舜韶到庭執行職務
中    華    民    國      八十九      年      十一      月      七      日
                                      臺灣臺北地方法院刑事第五庭
                                          法  官  林翠華
右正本證明與原本無異。
如不服本判決，應於判決送達後十日內，向本院提出上訴狀。
                                          書記官  林明龍
中    華    民    國      八十九      年     十一     月     十三     日
附錄本案論罪科刑法條全文：
期貨交易法第一百一十二條
有下列情事之一者，處七年以下有期徒刑，得併科新台幣三百萬元以下罰金：
一、未經許可，擅自經營期貨交易所或期貨交易所業務者。
二、未經許可，擅自經營期貨結算機構者。
三、違反第五十六條第一項之規定者。
四、未經許可，擅自經營槓桿交易商者。
五、未經許可，擅自經營期貨信託事業、期貨經理事業、期貨顧問事業或其他期貨服
    務事業者。
六、期貨信託事業違反第八十四條第一項規定募集期貨信託基金者。
七、違反第一百零六條、第一百零七條或第一百零八條第一項之規定者。
【附表】
編號      證物名稱                                    數量
一        買賣交易單                                  壹冊
二      客戶開戶資料                                壹冊
三        開戶收據紀錄                                參頁
四        授權書                                      壹頁
五        月份薪資表格                                參頁
六        買匯水單                                    壹頁
七        交易及保證金規則                            陸頁
八        DEALER  RECORD  AND  DAILY  ORDER           壹零肆頁
九        客戶下單錄音帶                              貳盒
十        客戶交易紀錄（87.06.09）                    壹冊
十一      ＡＥ佣金獎金計算方法                        貳頁
十二      客戶廖淑娟之買買外匯紀錄                    伍頁
十三      客戶萬建麟之委託授權書                      壹頁
十四      外匯買賣簡介                                參頁
十五      合約書及切決書影本              拾參頁
十六      客戶買賣外匯單日交易紀錄                    拾冊
十七      保證書                                      壹頁


司法院資訊處製作；財團法人民間司法改革基金會備份。
